【裁判字號】    99,訴,167
【裁判日期】    990831
【裁判案由】    清償借款
【裁判全文】
臺灣臺北地方法院民事判決               99年度訴字第167號
原      告  華泰商業銀行股份有限公司
法定代理人  丙○○
訴訟代理人  黃元龍律師
被      告  丁○○
訴訟代理人  甲○○
被      告  乙○○
共      同
訴訟代理人  楊宗儒律師
上列當事人間請求清償借款事件，本院於民國99年8月4日言詞辯
論終結，判決如下：
    主  文
被告應連帶給付原告新台幣玖拾萬陸仟肆佰陸拾捌元，及自民
國九十三年十一月二日起至清償日止，按年息百分之九計算之利
息，並自民國九十二年五月一日起至九十二年十一月一日止，按
上開利率百分之十計算之利息，暨自民國九十二年十一月二日至
清償日止，按上開利率百分之二十計算之違約金。
被告應連帶給付原告新台幣貳佰萬元，及自民國九十三年十一月
二日起至清償日止，按週年利率百分之九計算之利息，並自民國
九十年十月十九日起至九十一年四月十九日止按上開利率百分之
十，自民國九十一年四月二十日至清償日止，按上開利率百分之
二十計算之違約金。
原告其餘之訴駁回。
本判決第一項於原告以新台幣拾壹萬貳仟壹佰伍拾陸元或同面
額之中央政府建設公債九十年期甲類第七期債票為被告供擔保後
，得假執行。但被告如以新台幣玖拾萬陸仟肆佰陸拾捌元供擔
保，得免為假執行。
本判決第二項於原告以新台幣柒拾捌萬貳仟元整或同面額之中央
政府建設公債九十年期甲類第七期債票為被告供擔保後，得假執
行。但被告如以新台幣貳佰拾肆萬柒仟肆佰捌拾壹元供擔保，
得免為假執行。
原告其餘假執行之聲請駁回。
    事實及理由
一、原告主張：訴外人李德松曾於民國90年1月19日邀同被告等
    為連帶保證人，向原告借款新臺幣（下同）500萬元及200萬
    元，利息按年息9%計付，倘被告逾期付息或到期未履行債務
    者，除仍按上開利率計息外，逾期在6個月以內部分，按上
    開約定利率10%，逾期超過6個月部分，按上開約定利率20 %
    加付違約金。詎李德松未依約繳款，就500萬元部分，經鈞
    院91年度執字第26033號執行案參與分配，尚不足936,468元
    及自92年5月1日起（該執行案之分配結算日為92年4月30日
    ）之利息、違約金未清償；200萬元部分，李德松自90年6月
    20日即未繳息還本，經鈞院91年執字第26036號執行案參與
    分配，本利、違約金均未受償。為此爰依消費借貸契約及連
    帶保證之法律關係提起本訴，請求被告等負擔連清償責任等
    語，並聲明：(一)被告應連帶給付原告936,468元，及自92年5
    月1日起至清償日止，按年息9%計算之利息，並自92年5月1
    日起至92年11月1日止，按上開利率10%，自92年11月2日至
    清償日止，按上開利率20%計算之違約金。(二)被告應連帶給
    付原告200萬元，及自90年10月19日起至清償日止，按週年
    利率9%計算之利息，並自90年10月19日起至91年4月19日止
    按上開利率10%，自91年4月20日至清償日止，按上開利率
    20%計算之違約金。(三)願提供同額之90年期中央政府建設公
    債甲類第七期債票為擔保，請准宣告假執行。
二、被告二人答辯稱：
  (一)李德松於90年1月19日向原告借貸之500萬元及200萬元，雖
    經原告於同日撥款700萬元進入李德松設於原告銀行帳戶內
    ，惟該款項旋於同日及90年2月8日遭原告以放款名義轉回
    5,426,494元及120萬元，共計6,626,494元，則原告將款項
    存入後旋即轉出者，即屬未使借用人即訴外人李德松就該借
    款取得事實上之管領力與自由支配之能力，就6,626,494元
    部分之借貸契約並不成立，則原告與李德松間就6,626,494
    元之主債務借貸契約既未成立，被告二人就該部分自不須負
    連帶保證責任。又原告就500萬元及200萬元之借款真正交付
    李德松者僅有373,506元（7,000,000－6,626,494＝373,506
    ），惟就其中500萬元之借款，原告業經鈞院91年執字第260
    33號執行獲償4,901,888元；另就其中200萬元之借款，原告
    經由鈞院91年執字第26036號執行獲償39,642元，顯已遠逾
    原告真正有交付並得請求之373,506元，是就剩餘之373,506
    元借款，李德松已遭原告超額執行而全數清償，被告二人就
    該部分自已免除保證責任，從而原告依據保證之法律關係請
    求被告二人負連帶清償責任給付原告2,936,468元（936,468
    ＋2,000,00 0＝2,936,468），均無理由。
  (二)退步言之，縱認前揭二筆借貸契約成立，然李德松於借款當
    日及同年2月8日業已清償原告5,426,494元及120萬元，故原
    告就此部分不得再為請求。又原告於98年11月2日始提起本
    件起訴，依民法第126條5年之短期時效規定，則就93年11月
    2日以前之利息亦已罹於時效，是原告請求93年11月2日以前
    之利息顯無理由。另就未罹於時效之利息及違約金部分，原
    告以該行基本放款利率年利率9%分別計算二筆借款之利息，
    惟中央銀行業於93年3月1日發函要求各銀行必須將以「基本
    放款利率」計算利息之舊房屋貸案件改為以「基準放款利率
    」計算利息，並於94年11月18日再次發函要求自95年1月1日
    起實施。從而本件利率自應以基準放款利率計算而非以原告
    銀行之「基本放款利率」為據。而原告98年4月間之基準放
    款利率為2.659%，然基本放款利率猶高達7.8 61%，差距懸
    殊，如仍以基本放款利率計算本件利息，實顯屬過高。另系
    爭二筆借款約定以過高之基本放款利率再分別加計放款利率
    10%（逾期6個月內）、20%（逾期6個月以上）之方式計算違
    約金，其違約金之約定亦屬過高，應予酌減。
  (三)末以本件訴外人李德松因信任原告之專業，對於雙方之各筆
    貸款之利息其計算及繳付時期於原告派員收取時，李德松均
    不疑有他而如數交付，是就本件二筆借款之利息，李德松亦
    未發現原告竟於撥付款項後隨即將大部分款項轉回、使李德
    松未能真正取得借款之事實上管領力，卻如數繳付借款之利
    息多次，乃原告就700萬元之借款未真正將大部分款項撥付
    與李德松支配（僅實際撥付373,506元），復以原告於強制
    執行程序獲償4,901,888元、39,642元後，竟再以本件訴訟
    為近300萬元之請求，其行為亦顯有違誠信原則。
  (四)聲明：1.原告之訴及假執行之聲請均予駁回。2.如受不利益
    判決，願供擔保請准宣告免為假執行。
三、兩造不爭執事項：
  (一)訴外人李德松於89年12月26日向原告提出借貸700萬元之1年
    期經常周轉金貸款之申請，並於授信申請書上載明將以被告
    丁○○及乙○○等二人為連帶保證人（見本院卷第5頁）。
    被告丁○○及乙○○並於89年12月29日接受原告所為之個人
    信用調查，且於個人信用調查表上簽名及蓋印（見本院卷第
    6、7頁被證4-1、4-2）。
  (二)李德松於90年1月19日邀同被告為其連帶保證人，向原告借
    款500萬元及200萬元，約定於91年1月19日清償，利息則按
    原告基本放款利率8.66%加碼年息0.34％按月計付，並隨同
    原告基本放款之調整而調整，如逾期付息，或到期未清償債
    務，除按上開放款利率付息外，自逾期之日起，6個月以內
    加放款利率10%，逾6個月以上者，其超逾6個月部分加放款
    利率20%計付違約金，李德松及被告等並共同簽發面額500萬
    元、200萬元，91年1月19日到期之本票各乙紙予原告收執（
    見本院卷第3、8頁原證1、5）。
  (三)李德松於原告士林分行帳戶於90年1月19日有500萬元及200
    萬元匯入之紀錄，於90年1月19日、90年2月8日有支出5,42
    6,494元、120萬元之紀錄（見本院卷第4頁原證2）。
  (四)原告於91年間以李德松未依約清償借款之理由，向本院聲請
    強制執行用以擔保借款之不動產（91年度執字第26033號）
    ，500萬元借款債權部分，原告獲償4,901,888元（838,356
    元為利息）（見本院卷第38-40頁被證2）；原告另聲請之強
    制執行（91年度執字第26036號），200萬元借款債權部分，
    原告獲償39,642元（見本院卷第41-43頁被證3）。
四、本件之爭點為：
  (一)原告是否交付消費借貸款予李德松？交付之金額為何？
  (二)李德松之借款債務是否因強制執行而全數清償？
  (三)93年11月2日以前之利息債務，是否已罹時效？
  (四)原告請求之利息與違約金是否過高？應否予以酌減？
五、得心證之理由
  (一)原告是否有交付消費借貸款予李德松？交付之金額為何？
    原告主張李德松於90年1月19日向其借款之500萬元及200萬
    元，已於同日撥入李德松於該行之存款帳戶內乙情，業據其
    提出存摺客戶資料明細表為證（卷一第4頁），堪認原告已
    將700萬元借款全數交與借款人李德松，系爭借貸契約已成
    立。被告雖辯稱該款項部分於同日及數日後旋即轉出，李德
    松就該款項並未取得事實上之管領力與自由支配云云。然查
    ，依卷附系爭存款帳戶資料明細表（卷一第四頁、卷二第32
    頁）所示之交易紀錄可知，李德松早於89年起即已使用系爭
    帳戶，是可認系爭帳戶於李德松向原告為系爭借款時係由其
    本人使用管理，則被告等既未證明系爭存款帳戶於原告將借
    款撥入時，已改由原告支配使用，應認該帳戶所有人李德松
    對該筆原告存入之借款當有使用管理之支配權，故原告已履
    行交付借款與李德松之義務，雙方之借貸契約已生效力。況
    查，被告抗辯於借款當日及同年2月8日自上開帳戶轉出與原
    告之5,426,494元及120萬元，實係因李德松開立兩紙發票日
    分別為90年1月19日、90年2月9日、金額分別為5,4 26,494
    元及120萬元，受款人為原告，支票之帳號為上開帳戶之支
    票與原告，經原告提示兌現而使上開帳戶交易明細產生被告
    所述之二筆轉帳情形，有支票影本2紙在卷可稽（卷一第69
    頁），則系爭兩筆借款既已轉入李德松之系爭支票帳戶，並
    經由李德松以該帳戶開立支票使用而扣款5,426,494元及120
    萬元，被告抗辯李德松未實際取得使用該筆借款云云，並無
    理由。
  (二)被告抗辯系爭借款已全數清償有無理由？
  1.按請求履行債務之訴，原告就其所主張債權發生原因之事實
    ，固有舉證之責任，若被告自認此項事實而主張該債權已因
    清償而消滅，則清償之事實，應由被告負舉證之責任，此觀
    民事訴訟法第277條之規定自明。最高法院28年上字第1920
    號判例要旨參照。被告雖辯稱，依帳戶交易明細表所示，李
    德松業於90年1月19日借款當日及90年2月8日自其上開帳戶
    中轉出5,426,494元、120萬元與原告，故已清償系爭借款云
    云。然查，李德松轉帳上開5,426,494元與原告，係為清償
    其於89年5月12日向原告借款500萬元之另筆債務，及繳交積
    欠16筆借款之利息426,494元；120萬元部分雖係償還90 年1
    月19日所借之500萬元，李德松並於90年3月7日再還款80萬
    元借款，然其後又於90年2月19日向原告借款40萬元、於90
    年3月19日借款50萬元、於90年4月19日借款45萬元、90年5
    月22日借款65萬元，合計李德松又再向原告借款200萬元等
    情，有支票2紙、系爭帳戶往來明細表、放款利息收入傳票
    、轉帳收入傳票、存摺存款取款憑條等件在卷可證（卷二第
    31-3 9、81、82頁），另依卷附原告公司之董事會議事錄及
    被告自行提出之原告銀行貸款申請簡便答覆單記載「准與貸
    放新台幣700萬元、貸放同時收回現欠500萬元整）」之字樣
    ，益證李德松清償之5,426,494元，就其中500萬元部分非針
    對本件500萬元之借款所為，故就本件債務而言，不生清償
    之效力。
  2.被告雖又抗辯，依系爭帳戶往來明細表所示，李德松於89年
    5月12日共向原告借款三筆，金額分別為500萬、1800萬及15
    00萬元，共計3800萬元，而李德松於89年5月12日當天亦分
    別轉帳193,997元、36,150,000元，又再於同年5月15日以轉
    帳180萬元與原告，共計還款38,143,977元，故原告所稱之
    89年5月12日500萬元借款，早已在89年5月15日已完全清償
    完畢，則李德松在90年1月19日償還之5,426,494元中之500
    萬元，顯非清償該筆89年5月12日所借之500萬元云云。然查
    ，李德松於89年5月12日共向原告借款之1800萬元、1500萬
    元，分別係經本院91年度執字第26033號、91年度執字第260
    36號強制執行事件而獲得全數清償，而上開執行案件中，原
    告亦以本件之借款債權參與分配，其中500萬元債權部分（
    含本金500萬元及利息838,356元）獲償4,901,888元，不足
    額為936,468元、200萬元部分（含本金200萬元、利息387,1
    23元）則僅獲償39642元，不足額為0000000元等情，有上開
    二執行案件之分配表各乙份在卷可稽（卷二第7、8頁），並
    經本院調閱該案卷宗查核無誤，堪認被告李德松於89年5月1
    2日、同年月15日給付原告之38,143,977元，係清償先前向
    原告之借款，而非償還89年5月12日借款，被告稱李德松早
    已超額清償89年5月12日之債務，上開5,426,494元之還款不
    可能係針對89年5月12日之借款云云，並無足採。
  (三)93年11月2日以前之利息債務，是否已罹時效？
    按請求權，因十五年間不行使而消滅。但法律所定期間較短
    者，依其規定。消滅時效，自請求權可行使時起算。以不行
    為為目的之請求權，自為行為時起算。消滅時效，因左列事
    由而中斷：一請求。二、承認。三、起訴。左列事項，與起
    訴有同一效力：一依督促程序，聲請發支付命令。二聲請調
    解或提付仲裁。三申報和解債權或破產債權。四告知訴訟。
    五開始執行行為或聲請強制執行。民法第125 條、第128條
    、第129條分別定有明文。又利息、紅利、租金、贍養費、
    退職金及其他一年或不及一年之定期給付債權，其各期給付
    請求權，因五年間不行使而消滅，民法第126條定有明文。
    又已發生之利息及違約金債權，皆為獨立之債權，非民法第
    295條第1項所謂之從屬債權（最高法院71年台上字第4215號
    裁判要旨參照）。又時效完成後，債務人得拒絕給付，民法
    第144條第1項亦有規定。本件原告係於98年11月2日對被告
    提起本件訴訟，則原告對被告之系爭兩筆債權所得請求之約
    定遲延利息，亦因此發生中斷時效之效果，則自98年11月2
    日往前回溯5年即93年11月2日前之遲延利息皆已罹於5年之
    短期消滅時效。故被告抗辯93年11月2日以前之利息債務已
    罹於時效，其得拒絕給付等語，為有理由。
  (四)原告請求之利息與違約金是否過高？應否予以酌減？
    本件李德松以被告等為連帶保證人予原告作為借款之擔保。
    又上開借款約定借款期間自90年1月19日起至91年1月19日止
    ，利息按被告銀行基本放款利率8.66%加碼年息0.34%按月計
    付，並同意於被告銀行調整基本放款利率時隨同調整，本金
    則於到期時一次清償。逾期付息或到期不履行債務時，即喪
    失期限之利益，其債務視為全部到期，除仍按上開利率計收
    利息外，逾期在6個月內者，按上開利率10%，逾期在6個月
    以上者，其超過6個月部分，按上開利率20%加付違約金。被
    告向原告借款供經常週轉金使用且隨基本放款利率調整而變
    動，其借款性質與一般民眾購買房屋所為貸款（簡稱房貸）
    不同，貸款成數亦不同，該借款更非政府激勵房市成長政策
    之對象，是其借款利率自不能以房貸利率評比。被告等於與
    原告簽立借貸契約時應可知利率隨時變動，之後利率可能較
    原約定利率或高或低，故不論兩造契約採取固定利率或浮動
    利率，原告均可自由衡量二者利害得失而為決定，換言之，
    利率變動已在當事人預料之中，且各貸與人及借用人考量其
    個別狀況約定借貸利率為何，本於契約自由原則，於未違反
    民法第205條規定情形下，實難認有過高情事，原告主張本
    件應以被告基準放款利率計算，尚屬無據。至違約金是否過
    高，本應依一般客觀事實、社會經濟狀況及當事人所受損害
    情形，以為酌定標準。原告為求擔保貸款金額之回本，除遲
    延利息外，又約定加付違約金，此為一般人所明知，而本件
    兩筆債權之利率為9%，違約金則分別為0.9%及1.8%，即利息
    與違約金合計亦未逾年息20%，依當前社會經濟狀況與系爭
    債權可受之損害等情形觀之，並無過高之情，被告抗辯系爭
    違約金過高，請求酌減違約金云云，尚無可採。
六、綜上所述，原告對被告之系爭500萬元、200萬元借款，扣除
    前述強制執行程序中受償之數額後，原告尚得請求被告清償
    本金936,468元及200萬元；另就約定利息部分，被告既已為
    時效抗辯，則自93年11月2日前之利息部分，原告不得再為
    請求。從而，原告依借貸及保證之法律關係，請求被告連帶
    給付如主文第1、2項所示之本金、利息及違約金部分，為有
    理由，應予准許，逾此範圍之請求，則為理由，應予駁回。
七、兩造陳明願供擔保請准宣告假執行及免為假執行，原告勝訴
    部分，經核無不合，茲分別酌定相當擔保金額准許之。至原
    告其餘假執行之聲請，因其餘之訴已遭駁回，自失附麗，併
    駁回之。
八、本案事證已臻明確，兩造其餘主張與攻擊防禦方法，經核均
    與本案判決結果無影響，爰不一一予以審酌，附此敘明。
九、訴訟費用負擔之依據：民事訴訟法第79條。
中    華    民    國    99    年    8    月    31    日
                  民事第五庭    審判長法  官  薛中興
                                      法  官  洪純莉
                                      法  官  莊書雯
以上正本係照原本作成
如對本判決上訴，須於判決送達後20日內向本院提出上訴狀。如
委任律師提起上訴者，應一併繳納上訴審裁判費。
中    華    民    國    99    年    8     月    31   日
                                      書記官  謝梅琴

司法院資訊處製作；財團法人民間司法改革基金會備份。
